臺灣板橋地方法院交通事件裁定　　　　 95年度交聲字第663號
原處分機關　交通部公路總局臺北區監理所
異　議　人
即受處分人　甲○○
上列受處分人因違反道路交通管理處罰條例案件，對於交通部公
路總局臺北區監理所於95年3 月30日所為之處分（原處分案號：
北監自裁字裁40－C00000000 號）聲明異議，本院裁定如后：
    主  文
異議駁回。
    理  由
一、原處分意旨略以：異議人即受處分人甲○○於民國95年1 月
    17日晚間8 時27分許，駕駛車牌號碼IH-5913 號自用小客車
    ，沿臺北縣樹林市○○路由北向南往山佳方向行駛，行經上
    開環河路144號樹堤幹往山佳方向約3.8公尺處時，竟疏未注
    意車前狀況以隨時採取必要之安全措施，於行經前開有三盞
    路燈故障之路段時，亦未降低速度慢行，致未發現洪文爽正
    手牽三輪腳踏車於前開劃有分向限制線路段，自西向東斜行
    穿越馬路，甲○○因而閃煞不及，其自小客車左前方撞擊洪
    文爽左腳及該三輪腳踏車車斗左前方，使洪文爽當場人車倒
    地，受有胸腹腔內出血等傷害導致呼吸性衰竭，而於同日晚
    間8 時52分送至臺北縣三峽鎮恩主公醫院急救前死亡（延至
    同日晚間9 時30分宣告急救無效）。經警據報前往現場處理
    並於同日掣單舉發，因認異議人有違反道路交通安全規則，
    因而肇事致人死亡之交通違規情事，並經原處分機關查證違
    規屬實，爰依95年7月1日修正條文施行前道路交通管理處罰
    條例第61條第1 項第4 款、同條例第67條第3 項規定，裁處
    異議人吊銷駕駛執照，並一年內禁考。
二、異議意旨略以：按道路交通安全規則第94條第3項固規定，
    汽車行駛時，駕駛人應注意車前狀況及兩車併行之間隔，並
    隨時採取必要之安全措施，惟查所謂「應注意車前狀況及兩
    車併行之間隔，並隨時採取必要之安全措施」，自以在客觀
    上應注意並能注意為必要。若汽車駕駛人對於防止危險發生
    之相關交通法令之規定，業已遵守，並盡相當之注意義務，
    以防止危險發生，始可信賴他人亦能遵守交通規則並盡同等
    注意義務。若因此而發生交通事故，方得以信賴原則為由免
    除過失責任。復按本件肇事地點是一個劃有分向限制線之路
    段，異議人行經該處時時速在該路段速限範圍內，係在正常
    行駛狀態，而被害人手牽三輪腳踏車於前開劃有分向限制線
    路段時，未能遵守交通法令突然逆向斜跨越分向限制線，其
    非當時在自己車道上正常行駛之異議人事先所得預見，而異
    議人亦於事故發生時立即停車查看處理並呼叫救護車，足見
    本件事故之發生並非異議人所能注意；是以，異議人未違反
    相關交通法令並已盡相當注意義務，車禍之發生乃死者本身
    未遵守交通法規所導致，異議人對其違規行為所導致之危險
    ，並非顯可預見，亦無妨果義務存在，故此死亡結果之發生
    不可歸責伊，異議人實無違反道路交通安全規則，因而肇事
    致人死亡云云。
三、按94年2 月5 日公布施行之行政罰法第5 條規定：「行為後
    法律或自治條例有變更者，適用行政機關最初裁處時之法律
    或自治條例。但裁處前之法律或自治條例有利於受處罰者，
    適用最有利於受處罰者之規定」，採從新從輕原則，所謂「
    從新」，即係適用行政機關最初裁處時之法律，至於「從輕
    」，則係指行為時至行政機關最初裁處前之法律有利於受處
    罰者，適用最有利於受處罰者之規定。查本件異議人違規行
    為係發生於95年1月17日，原處分機關裁決日期則為95年3月
    30日，道路交通管理處罰條例第61條固於94年12月28日經修
    正公布，並於95年7月1日施行，惟本件違規行為發生時及原
    處分機關於最初裁決時，均在上開修正條文施行之前，受處
    分人行為後法律雖有變更，惟依行政罰法第5 條前段之規定
    ，仍應適用原處分機關裁處時之法律，即95年7月1日修正條
    文施行前道路交通管理處罰條例第61條之規定，合先敘明。
四、按汽車行駛時，駕駛人應注意車前狀況及兩車併行之間隔，
    並隨時採取必要之安全措施，道路交通安全規則第94條第3
    項定有明文。又汽車駕駛人，駕駛汽車有違反道路交通安全
    規則，因而肇事致人死亡之情形者，吊銷其駕駛執照，且於
    1 年內不得考領駕駛執照，修正前道路交通安全管理處罰條
    例第61條第1 項第4 款、同條例第67條第3 項亦有明文。次
    按94年2 月5 日公布，並於同日施行之行政罰法第26條規定
    ：「一行為同時觸犯刑事法律及違反行政法上義務規定者，
    依刑事法律處罰之。但其行為應處以其他種類行政罰或得沒
    入之物而未經法院宣告沒收者，亦得裁處之。前項行為如經
    不起訴處分或為無罪、免訴、不受理、不付審理之裁判確定
    者，得依違反行政法上義務規定裁處之。」又其他種類行政
    罰，係指違反行政法上之義務應受「裁罰性」之「不利處分
    」，依行政罰法第2 條規定，包括限制或禁止行為之吊扣證
    照處分。究其立法目的，一行為同時觸犯刑事法律及違反行
    政法上義務規定時，由於刑罰與行政罰同屬對不法行為之制
    裁，而刑罰之懲罰作用較強，故依刑事法律處罰，即足資警
    惕時，實無一事二罰再處行政罰之必要，且刑事法律處罰，
    由法院依法定程序為之，較符合正當法律秩序，應予優先適
    用，但罰鍰以外之沒入或其他種類行政罰，因兼具維護公共
    秩序之作用，為達行政目的，行政機關仍得併予裁處。
五、經查：
  (1)本件異議人於95年1 月17日晚間8 時27分許，駕駛車牌號碼
    IH-5913 號自用小客車，沿臺北縣樹林市○○路由北向南往
    山佳方向行駛，行經上開環河路144 號樹堤幹往山佳方向約
    3.8 公尺處時，撞擊前方橫越車道之洪文爽所牽行之人力三
    輪車車斗左前方，使洪文爽當場人車倒地，受有胸腹腔內出
    血等傷害導致呼吸性衰竭，而於同日晚間8 時52分送至臺北
    縣三峽鎮恩主公醫院急救前死亡（延至同日晚間9時30 分宣
    告急救無效），經警掣單逕行舉發之事實，為異議人所不爭
    ，且有臺北縣政府警察局舉發違反道路交通管理事件通知單
    （北縣警交字第C00000000 號）附卷可稽，並經本院依職權
    調取本院95年度交易字第425 號過失致人於死刑事案卷核閱
    ，有道路交通事故調查報告表三紙（含事故現場圖）、樹林
    分局現場勘察報告一份（含鑑識照片五十二幀）、現場及車
    損照片三十五幀、勘驗筆錄、相驗屍體證明書、驗斷書、恩
    主公醫院診斷證明書一紙、相驗照片十七幀附於該案卷可稽
    。
  (2)次查，本院依職權調取本院95年度交易字第425 號過失致人
    於死刑事案卷核閱，異議人於警詢及外勤檢察官至恩主公醫
    院相驗時，均供稱當時被害人係手牽三輪車要橫越馬路等語
    （見95年度相字第128 號相驗卷宗第9 頁、第40頁背面），
    則倘異議人未於事故發生前見到被害人洪文爽，應不會無端
    於警詢及偵查時供稱被害人係以手牽三輪車之方式前進。矧
    該事故路段雖有三盞路燈故障不亮，然異議人自稱案發當晚
    有開啟車前大燈，且由當晚警員所拍攝之現場照片觀之（見
    95年度相字第128 號相驗卷宗第21頁），若以車前大燈之燈
    光照射，輔以鄰近路燈之亮光，加上案發時間95年1 月17
    日為農曆12月18日，當時天氣晴朗有一定之月光等情，應仍
    能有一定之視距，又被害人及其三輪車上雖無明顯之反光標
    誌，但既然在移動中，而移動上之物體性質上即較易吸引人
    類肉眼注意，若異議人專注於前方駕駛，在接近被害人時，
    亦應能約略注意到前方有物體在移動中，益證異議人至遲於
    將撞上被害人之前，應有短暫時間曾察覺到被害人及其三輪
    腳踏車，惟因太晚發現致反應時間過短而閃煞不及肇事，異
    議人疏未注意車前狀況，甚為灼然。至異議人所提臺灣省臺
    北縣區車輛行車事故鑑定委員會鑑定意見書，鑑定結果雖認
    異議人無過失，然該鑑定意見未審酌異議人於警詢及外勤檢
    察官偵查時所言，而未考量異議人是否能及時預見違規穿越
    馬路之被害人以採取必要之安全措施，徒以被害人係違規穿
    越馬路而逕認被告並無過失，尚有未妥；況前揭刑事案件偵
    查時，經承辦檢察官將本件車禍再送臺灣省區車輛行車事故
    覆議鑑定委員會覆議，鑑定結果即認：「行人洪文爽手牽三
    輪車於夜間在劃有分向限制線路段，違規穿越道路且未注意
    左右來車，為肇事主因。甲○○於夜間駕駛自小客車，未充
    分注意車前狀況，為肇事次因。」，有該覆議鑑定委員會95
    年7 月18日府覆議字第9510503 號覆議意見書一份附於該案
    卷可佐（見臺板橋地方法院檢察署95年度偵字第8174號偵查
    卷第19頁）。且異議人經檢察官以其於前開時、地未注意車
    前狀況，導致本件車禍等情，而提起公訴，並經本院於95年
    11月29日以95 年 度交易字第425 號刑事判決，以異議人違
    反道路交通安全規則第94條第3 項所規定「應注意車前狀況
    ，並隨時採取必要之安全措施」之注意義務為由，判處異議
    人有期徒刑五月，如易科罰金以銀元三百元折算一日，緩刑
    二年，亦有本院95年度交易字第425 號刑事判決正本，並經
    本院核閱該刑事案卷無訛，異議人所辯稱其未違反相關交通
    法令並已盡相當注意義務云云，顯不足採。
六、綜上所述，受處分人即異議人甲○○於上述時、地，駕駛自
    用小客車確有違反道路交通安全規則第94條第3 項規定，因
    而肇事致人死亡之事實，應堪認定，至本件車禍被害人雖手
    牽三輪車於夜間在劃有分向限制線路段，違規穿越道路未注
    意左右來車，及異議人事後雖與被害人家屬達成民事和解賠
    償損害，然此仍無礙於異議人上揭違規行為之認定，復非屬
    法定免責事由，自無從據為對其有利之裁量依據。從而，原
    處分機關引用上開修正前道路交通管理處罰條例第61條第1
    項第4 款及第67條第3 項等規定，裁處異議人吊銷駕駛執照
    ，並於一年內不得重新考領駕駛執照，且其屬與刑罰所定「
    自由刑」、「罰金刑」性質不同之「其他種類行政罰」，依
    行政罰法第26條第1 項但書之規定，仍得裁罰，於法即無不
    當，應予維持，是本件異議為無理由，應予駁回。
七、依道路交通案件處理辦法第19條，裁定如主文。
中　　華　　民　　國　　96　　年　　1 　　月　　12　　日
　　　　　　　　　交通法庭法　官  林海祥
上列正本證明與原本無異。
如不服本裁定，應於裁定送達後5日內向本院提出抗告狀。
                          書記官  陳金鳳
中　　華　　民　　國　　96　　年　　1　　月　 　15　　日
